最高法院刑事判決　　　　　　九十四年度台上字第七三四七號
　　上　 訴　 人　台灣高等法院台中分院檢察署檢察官
　　上訴人即被告　乙○○
　　　　　　　　　　　　　巷8.
　　　　　　　　　　　　　（另案在台灣台中監獄執行中）
　　被　　　　告　甲○○
　　　　　　　　　　　　　號
上列上訴人等因被告等違反毒品危害防制條例案件，不服台灣高
等法院台中分院中華民國九十四年九月七日第二審判決（九十三
年度上訴字第一六一一號，起訴案號：台灣台中地方法院檢察署
九十一年度偵字第八一七六號），提起上訴，本院判決如下：
    主  文
原判決撤銷，發回台灣高等法院台中分院。
    理  由
本件原判決認定：上訴人即被告乙○○為圖販賣第一級毒品海洛
因營利，於民國八十九年四月中旬某日，在雲林西螺休息站附近
，以每錢新台幣（下同）一萬二千元之價格，向綽號「蕭仔」之
男子，購入如原判決附表（下稱附表）編號一至三所示之海洛因
（其中附表編號一所示海洛因，原重量為十八．六兩，售價一百
四十萬元，經摻入糖粉增加重量為一千四百四十七．五公克，再
分裝成四大包）。另為供自己施用之目的，以安非他命每兩二萬
元、大麻每盎司九千元之價格，向綽號「蕭仔」者購入如附表編
號四至七所示之第二級毒品安非他命及大麻。乙○○尚未及賣出
上開海洛因，即因違反檢肅流氓條例等案件，經法院發布通緝，
而於八十九年六月二日晚上九時許，在台中市○○路○段與大觀
路口經警查獲，從其身上扣得如附表編號六所示之大麻一包；同
日晚上九時二十分許，至台中市○○路○段八六○巷四十一號其
租住處，扣得如附表編號三、四、七所示之毒品海洛因（依扣押
物品清單記載為三．五公克）、安非他命、大麻各二包，及摻有
海洛因之香菸一支；再於翌（三）日中午十二時五十分，至台中
縣豐原市○○路○段五○八號後側停車場其所有之自用小客車內
，扣得如附表編號二、五所示之毒品海洛因十二包（依扣押物品
清單記載為四十六．五公克）、安非他命四包；復於同日下午二
時三十五分許，經乙○○主動供述，至台中市○○路○段十號十
五樓之八另一租住處，扣得如附表編號一所示之毒品海洛因一大
包（依扣押物品清單記載為一千四百四十七．五公克）等情。因
而撤銷第一審關於乙○○部分之判決，改判論處乙○○販賣第一
級毒品罪刑。又以公訴意旨略以：被告甲○○與其男友蕭棟欽（
另案處理）共同基於販賣第一級毒品海洛因、第二級毒品安非他
命及大麻之概括犯意聯絡，先於八十九年一月間及三月間，在高
雄楠梓交流道旁某汽車旅館內，各以四十萬元之價格，販售第一
級毒品海洛因、第二級毒品安非他命及大麻予乙○○二次（供其
自己施用）。其後復於同年五月中旬，在同一處所，以二百三十
萬元之價格，將附表編號一至八所示之海洛因、安非他命及大麻
，販賣予乙○○（以供其販賣之用），因認甲○○涉有毒品危害
防制條例第四條第一項之連續販賣第一級毒品、同條第二項之連
續販賣第二級毒品罪嫌，應依想像競合犯規定從一重之連續販賣
第一級毒品罪處斷等情。但經審理結果，認為不能證明甲○○犯
罪，因而維持第一審諭知甲○○無罪之判決，駁回檢察官此部分
在第二審之上訴，固非無見。
惟查：(一)、法院於不妨害事實同一之範圍內，固得自由認定事實
，適用法律，但法院所認定之事實與起訴書記載之內容不一致時
，其歧異部分如何取捨，而仍無礙於事實之同一性，自應為適當
之說明，始符合彈劾主義原則。本件關於乙○○販賣毒品部分，
依檢察官起訴之事實，係認：乙○○意圖販賣第一、二級毒品而
於八十九年五月中旬，在高雄楠梓交流道旁之汽車旅館內，以二
百三十萬元之價格，向蕭棟欽、甲○○販入如附表編號一至八所
示之海洛因、安非他命及大麻。惟原判決係認定：乙○○意圖販
賣第一級毒品營利，於八十九年四月中旬，在雲林西螺休息站附
近，以每錢一萬二千元之價格，向綽號「蕭仔」之男子，購入如
原判決附表編號一至三所示之海洛因（其中編號一部分之售價為
一百四十萬元）；及為供自己施用之目的，以安非他命每兩二萬
元、大麻每盎司九千元之價格，向綽號「蕭仔」者購入如附表編
號四至七所示之第二級毒品安非他命及大麻。其中乙○○被訴販
賣第二級毒品部分，原判決雖已說明因不能證明其犯罪，而不另
為無罪之諭知；惟關於意圖販賣而販入第一級毒品部分，原判決
所認定乙○○販入海洛因之時間、地點、價格及賣方，既與起訴
書之記載完全不同，但其歧異部分如何取捨，且不影響於事實之
同一性，則毫無說明，自屬理由不備。(二)、證據雖已調查而其內
容尚未明瞭者，即與未經調查無異，如遽行判決，仍屬應於審判
期日調查之證據而未予調查。原判決事實認定，乙○○以每錢一
萬二千元之價格，向「蕭仔」販入海洛因，其中附表編號一所示
海洛因，原重量為十八．六兩，售價一百四十萬元。惟一兩等於
十錢，十八．六兩即等於一百八十六錢；倘每錢單價為一萬二千
元，一百八十六錢之總價應為二百二十三萬二千元，並非一百四
十萬元。究竟實情如何，原審未予究明，即遽行判決，亦嫌速斷
。(三)、有罪之判決書，其認定之事實及所載之理由必須互相適合
，否則即屬理由矛盾，其判決當然為違背法令。原判決事實認定
，乙○○意圖販賣第一級毒品營利，向「蕭仔」販入附表編號一
至三所示之海洛因，其中附表編號一所示海洛因，原重量為十八
．六兩，經摻入糖粉增加重量為一千四百四十七．五公克。如果
無訛，依據一兩等於三十七．五公克換算結果，十八．六兩即為
六百九十七．五公克；倘摻入糖粉後，其增重量加為一千四百四
十七．五公克，則其純度僅有48.18%。惟依其理由之說明，在乙
○○處查獲之證物，經送請法務部調查局及內政部警政署刑事警
察局鑑驗結果，其純度如附表編號一至三所載。而依附表編號一
至三所示，其中附表編號一之海洛因純度為63.39% 及77%，顯然
超過依其事實認定之重量所換算之48.18%（見原判決第四頁第二
十二列至第二十九列、第二十八頁；至於附表編號二、三所示之
四十餘公克海洛因部分，其純度則分別為63.39%、66% 、80.52%
、71% ，亦均高於48.18%）。其認定之事實及所載之理由，顯然
不相適合。(四)、有罪判決所認定之事實，與所採用之證據，不相
適合時，即屬證據上理由矛盾，其判決當然為違背法令。原判決
事實認定，乙○○販入如附表「編號一」所示之海洛因，重量十
八．六兩，價格為一百四十萬元，係以乙○○之供述，採為證據
。惟依其理由之說明，乙○○係供述：「（在車子及黎明路、甘
肅路查獲之海洛因）我向蕭董於很久以前以一百四十萬元購買二
塊海洛因磚，……」（見原判決第五頁末三列）。而所謂「在車
子及黎明路、甘肅路查獲之海洛因」，依其事實之記載，係在「
車子」查獲附表編號二所示之海洛因十二包（依扣押物品清單記
載為四十六．五公克）；在「黎明路」查獲附表編號三所示之海
洛因二包（依扣押物品清單記載為三．五公克）；及在「甘肅路
」查獲附表編號一所示之海洛因一大包（依扣押物品清單記載為
一千四百四十七．五公克；以上見原判決第二頁第二十一列至第
二十五列、第二頁末列至第三頁第二列、第三頁第五列至第八列
）。亦即事實認定，附表「編號一」所示之海洛因，係以一百四
十萬元之價格販入；惟其所採用之證據（即乙○○之供述），係
謂附表「編號一、二、三」所示之海洛因，以一百四十萬元之價
格販入。致其認定之事實，與所採用之證據，不相適合，亦有證
據上之理由矛盾。(五)、實施刑事訴訟程序之公務員，就該管案件
，應於被告有利及不利之情形，一律注意，刑事訴訟法第二條第
一項定有明文。關於甲○○被訴販賣毒品部分，原判決係以乙○
○於警詢時及偵審中，就其所販入毒品之來源，前後所供未臻一
致，認為不能以其供述，採為甲○○販賣毒品予乙○○之證據；
及甲○○辯稱，簽發每張二十五萬元之支票八張給乙○○，係為
不詳姓名之朋友清償賭債，堪予採信，爰為無罪之諭知。惟依卷
內資料，(1)乙○○始終指稱向「蕭仔」或蕭棟欽購買毒品，而由
其同居人甲○○送貨、收款，並稱「蕭仔」即蕭棟欽。其中第三
次部分（即被查獲之毒品），於原審以證人身分具結行交互詰問
時，仍堅稱以二百三十萬元之價格向蕭棟欽購買，由甲○○送貨
、收款。嗣因該批海洛因之品質有瑕疵，乃以電話通知蕭棟欽、
甲○○前來解決，此部分通話內容已經錄音存證，除已播放給甲
○○聽外，並於被查獲後將該錄音帶交給檢察官。而甲○○依約
前來解決時，已先返還現金三十萬元，其餘二百萬元由甲○○簽
發八張支票，每張二十五萬元，分期攤還，當時伊因案通緝中為
避免將來發生糾紛，乃委請其友人許萬和陪同甲○○至林道啟律
師事務所辦理見證，證明該八張支票係甲○○出於自由意志而為
交付，其後該八張支票並未兌現，所販入之毒品亦在其手中被查
獲。(2)蕭棟欽前曾因意圖販賣而持有第一級毒品海洛因一千四百
四十二點五公克，在台中市○○區○○路二段一一五號五○八室
甲○○之租住處，經警查獲，業經另案判處有期徒刑十二年確定
在監執行，有該案判決書影本、蕭棟欽之前科表及檢察官執行指
揮書影本在卷可查（見原審卷第九十五頁至第九十六頁、第一五
七頁、第一六一頁；第一審卷第九十二頁）。足見蕭棟欽確有毒
品來源，且將毒品置於與甲○○同居之租住處。(3)乙○○在原審
已經結證，以二百三十萬元之價格向蕭棟欽、甲○○購買扣案之
毒品；第一審法院依據乙○○之供述向銀行調閱取款紀錄，亦確
於八十九年五月十七日、二十日、二十二日，先後提領四十萬元
、九十萬元、一百萬元，合計為二百三十萬元，有合作金庫銀行
西台中分行所檢送之交易明細表可稽（見第一審卷第一○○頁）
。而扣案附表編號一之海洛因（原重量為十八‧六兩），原判決
既認定，乙○○係以每錢一萬二千元之價格販入，其價金即為二
百二十三萬二千元（已見前述(二)），再加計附表編號二、三之海
洛因（約四十餘公克）及其餘之安非他命、大麻，總價合計為二
百三十萬元，是否可採？原審未予斟酌。即逕以：「未見其有在
八十九年五月中旬有一次提領二百三十萬元現金之紀錄」（見原
判決第二十三頁第十六列至第十七列）；及誤認乙○○係以一百
四十萬元之價格販入毒品（已見前述(二)、(三)），自嫌速斷。(4)乙
○○所指證，於發現海洛因有瑕疵後，以電話通知蕭棟欽、甲○
○前來解決，該通話之錄音已於甲○○前來處理時，播放給甲○
○聽過，並將該錄音帶交給檢察官；嗣甲○○前來解決糾紛時，
已先返還現金三十萬元，其餘二百萬元由甲○○簽發八張支票，
每張二十五萬元，分期攤還，業據乙○○提出甲○○所簽發之支
票影本八張為證；證人許萬和（受乙○○之託陪同甲○○至律師
事務所者）、林道啟（見證之律師）亦均到庭結證，確實在律師
之見證下，甲○○表示出於自由意志而交付該八張支票；蕭棟欽
且到庭結證，甲○○與乙○○發生糾紛後，確由伊提供現金二、
三十萬元，由甲○○轉交給乙○○（見第一審卷第一五九頁）；
甲○○並承認，確有被錄音之事（見第一審卷第一九一頁）。以
上情節是否屬實，基於公平正義之維護，自有查明之必要。乃原
審並未向原承辦檢察官（與本件之起訴檢察官非同一人）查證有
無該錄音帶，亦未調閱乙○○被查獲當初之偵查卷宗（例如八十
九年度偵字第九三七六號、八十九年度毒偵字第三九六二號等相
關案卷）予以調查。逕以警員李慶峰證述「當時我們沒有查扣錄
音帶，所以我沒有印象（按乙○○係將錄音帶交給檢察官，並非
交給警察）」；及「遍尋本案卷證，復無任何證據足證乙○○確
曾提出前揭錄音帶（按本案卷宗係嗣後另行簽辦之卷宗，並非原
卷，見八十九年度他字第三二一九號卷第一頁、九十一年度偵字
第八一七六號卷第三十二頁）」，即認為乙○○之供述不可採（
見原判決第十三頁第十三列至第二十八列），亦有調查未盡之違
誤。(5)甲○○雖辯稱：「會開二百萬元的支票是因為賭博的關係
，是我一個朋友去跟乙○○賭博，我朋友欠他賭債，他找不到我
朋友，就叫我開支票給他」（見第一審卷第七十頁）。然查，乙
○○已堅決否認有與甲○○之朋友賭博之事，且該糾紛係二百三
十萬元，已償還三十萬元，並非僅單純之二百萬元。況甲○○已
供稱不知該朋友之姓名、住址，其與該不詳姓名者既非親故，復
無任何利害關係，即顯無清償該二百萬元之義務，亦無任何代為
清償之理由，則其所辯「我朋友欠他賭債，他找不到我朋友，就
叫我開支票給他」，伊即簽發云云，是否合於經驗法則、論理法
則？難謂無疑。究竟實情如何，攸關公平正義之維護，原審未予
究明，即遽行判決，亦有未合。以上或為上訴意旨指摘所及，或
為本院得依職權調查之事項，應認原判決有撤銷發回更審之原因
。原判決就乙○○說明不另為無罪諭知部分，基於審判不可分原
則，併予發回。
據上論結，應依刑事訴訟法第三百九十七條、第四百零一條，判
決如主文。
中　　華　　民　　國　九十四　年　 十二 　月　二十九　日
                      最高法院刑事第十一庭
                          審判長法官  謝　俊　雄
                                法官  陳　世　雄
                                法官  魏　新　和
                                法官  吳　信　銘
                                法官  徐　文　亮
      本件正本證明與原本無異
                                      書  記  官
中　　華　　民　　國　九十五　年　　一　　月　　二　　日
                                                      J
